臺灣高等法院高雄分院民事判決
110年度勞上字第16號
上  訴  人  攻衛股份有限公司

法定代理人  孫玉    
訴訟代理人  楊嘉馹律師
            楊春海  
被上訴人    莊蕙伃  
            董育婷  
共      同
訴訟代理人  黃培鈞律師（法扶律師）
上列當事人間請求給付退休金或資遣費事件，上訴人對於中華民
國110年2月5日臺灣橋頭地方法院109年度勞訴字第33號第一審判
決提起上訴，本院於111年11月16日言詞辯論終結，判決如下：
    主  文
原判決關於命上訴人給付被上訴人己○○部分及該部分假執行宣告
暨訴訟費用之裁判均廢棄。
上開廢棄部分，被上訴人己○○於第一審之訴及假執行之聲請均駁
回。
其餘上訴駁回。
第一、二審訴訟費用由上訴人負擔三分之一，餘由被上訴人己○○
負擔。
    事實及理由
一、被上訴人主張：被上訴人己○○自民國107年3月1日起至108 
    年12月17日止受僱上訴人擔任業務，月薪新臺幣（下同）32
     ,000元，每年年終獎金1個月。被上訴人戊○○自104年12月9
    日起至108年12月18日止受僱上訴人擔任財務，月薪41,000
    元，每年年終獎金1 個月。詎上訴人於108年12月17日以不
    能勝任工作為由資遣己○○，並脅迫己○○簽署申請離職書，復
    於同月18日以不能勝任工作為由資遣戊○○，並發給非自願離
    職書。己○○已於109年3月26日寄發存證信函撤銷前開申請離
    職之意思表示，故上訴人應給付己○○非自願離職證明書、資
    遣費28,688元、預告工資20,987元、年終獎金32,000元；及
    給付戊○○資遣費82,496元、預告工資40,328元、年終獎金41
    ,000元。爰依兩造間僱傭契約第11條、勞動基準法（下稱勞
    基法）第16條第1項第3款、第3項、第19條、勞工退休金條
    例（下稱勞退條例）第12條第1項、就業保險法第11條第3項
    等規定，提起本件訴訟，並於原審聲明：㈠上訴人應給付己○
    ○非自願離職證明書。㈡上訴人應給付己○○81,672元，及自起
    訴狀繕本送達翌日起至清償日止，按週年利率5％計算之利息
    。㈢上訴人應給付戊○○163,824元，及自起訴狀繕本送達翌日
    起至清償日止，按週年利率5％計算之利息。㈣前開㈡、㈢項，
    願供擔保請准宣告假執行。 
二、上訴人則以：被上訴人除利用職務之便夥同訴外人丙○○竊取
    上訴人機密與財產、濫用職權利用上訴人資源協助丙○○開設
    壟銓科技股份有限公司（下稱壟銓公司）之外，戊○○在職期
    間亦對其他職員有言語羞辱行為，更未盡職業道德，擅自刪
    除上訴人電腦重要文件檔案與未完成交接程序，甚者洩漏上
    訴人營運上祕密給銓程開發管理顧問有限公司（下稱銓程公
    司）；己○○則違背主管交辦事務、未及完成其工作職掌、盜
    取物料及成品等相關成本資產，被上訴人所為均致上訴人嚴
    重虧損，上訴人自得依勞基法第12條第1項第5款規定不經預
    告終止契約。況且被上訴人均係自知理虧才自願申請離職並
    簽立離職書，上訴人給予戊○○之非自願離職書，係因上訴人
    待念舊情才同意開立，上訴人實無須給予己○○非自願離職證
    明書，亦無須給付被上訴人任何費用等語置辯。
三、原審判決被上訴人全部勝訴，上訴人不服，提起上訴。上訴
    聲明：㈠原判決廢棄。㈡被上訴人在第一審之訴及假執行之聲
    請均駁回。被上訴人答辯聲明：上訴駁回。　　
四、兩造不爭執事項：
  ㈠己○○自107年3月1日起至108年12月17日受僱上訴人擔任業務
    ，每月月薪32,000元。
  ㈡戊○○自104年12月9日起至108年12月18日受僱上訴人擔任財務
    ，每月月薪41,000元。
  ㈢若被上訴人主張資遣費、預告工資、年終獎金為有理由，己○
    ○得請求資遣費28,688元、預告工資20,984元、年終獎金32,
    000元；戊○○得請求資遣費82,496元、預告工資40,328元、
    年終獎金41,000元。
五、本院論斷：
 ㈠被上訴人有無勞基法第12條第5款故意洩露上訴人秘密之情事
   ？
   上訴人主張被上訴人利用職務之便夥同丙○○竊取公司機密與
   財產，並濫用公司資源協助丙○○在外成立壟銓公司云云，然
   此為被上訴人所否認，並辯稱上訴人實際負責人即訴訟代理
   人乙○○前於108年5月間因案受羈押後，授權友人丙○○管理上
   訴人所有事務，其等係基於信賴上訴人授權而依丙○○之指示
   工作，並非夥同丙○○竊取公司機密等語，並提出乙○○手寫信
   、上訴人委託書、Line對話紀錄、產品總授權協議書等件（
   見原審卷第279至294頁）為證。經查： 
　 ⒈觀之乙○○上開手寫信之內容，先後提及「請阿水（即丙○○）
     全權處理所有事情」、「不用等我交保，現在阿水即可放
     手去處理所有事情，包括開新公司」、「全部委由丙○○處
     理。我100％相信幸勳。不用等我回來」、「公司所有的事
     情，包含是否要開立新公司或其他任何事情，皆由阿水100
     ％的放手去做」、「我出去後應該會做的就是遠遠的躲在後
     面，只做研發和技術，而行銷和其他對外的接洽，我不會
     再去想要接觸，原本那就不是我的強項，而那是阿水最強
     的。我得到這位兄弟不顧一切的協助，我充滿感激」、「
     對於阿水，我除了感謝他的協助外，僅能在回去後，將更
     多的研發轉讓給他作為報答」等語明確（見原審卷第279至
     285頁）；上訴人復於108年5月3日簽具委託書，其上載明
     「本公司授權丙○○先生，全權負責本公司人事管理與設外
     業務所有相關事宜，全體員工必須全力配合上級指示要求
     ，未經丙○○先生同意，不得私下與公司以外廠商、客戶有
     任何的商業允諾以及商業交易，違反者丙○○先生有權做任
     何處分，董事會不得異議」等語（見原審卷第288頁）；而
     乙○○之妻亦於上訴人同仁群組中公開表示「各位同仁辛苦
     你們了，我再講一次，楊經理授權與李先生管理公司、代
     表公司、溝通律師，所有目前決策，請一律聽從李先生去
     主導。楊經理老婆留」等語（見原審卷第289頁）；另上訴
     人已將上訴人研發、製造、申請專利之產品，指定銓程公
     司為總經銷商乙節，亦有乙○○、丙○○於108年7月3日共同簽
     署之產品總授權協議書（見原審卷第290頁）在卷可參，則
     被上訴人辯稱丙○○業經授權管理上訴人所有事務，固非無
     憑。　 
　 ⒉證人丙○○於原審證稱其係於108年2月22日經乙○○家人通知委
     託管理上訴人，其直到108年3月初才回國協助，工作內容
     主要按照公司內案件持續協助完成，嗣後於108年12月完全
     離開，原因是理念不合，且其與乙○○還有刑事爭訟，乙○○
     在其私人場所裝設監聽器。銓程公司是其個人獨資公司，
     其受委託期間，銓程公司負責對外市場行銷，上訴人負責
     生產。其有得到充分授權，會依照市場上需求，如果需要
     工廠登記證或製造業證明，就會用上訴人名義報價，如果
     只是買賣，就會用銓程公司報價，授權書約定的結算比例
     是上訴人和銓程公司各得50％，後來乙○○出看守所後就變成
     上訴人60％、銓程公司40％。其被授權管理上訴人時，是股
     東、夫人要求全公司的人都要聽其指揮等語（見原審卷第3
     53至355頁、第359至361頁）；而其於本院復證述前開手寫
     信是乙○○於收押禁見時親筆所寫，是要其全權處理上訴人
     及典客公司所有事宜，不用等乙○○交保，其便可放手處理
     ，授權書是乙○○出看守所之後寫的，當初是沒有期限的，
     其在協助處理上訴人經營時，上訴人負債已經破億，不足
     資產有好幾千萬元，其有上訴人所有權限的卡，有上訴人
     所有權限的資料，沒有必要再竊取上訴人商品或機密等語
     綦詳（見本院卷二第183至185頁），經核證人丙○○前開證
     詞，與前揭乙○○手寫信、上訴人委託書、Line對話紀錄及
     產品總授權協議書之內容，均相符合，亦可採信。
 　⒊上訴人主張被上訴人竊取公司資訊、與丙○○密謀開設壟詮公
     司、將上訴人之訂單貨款入銓程公司帳戶云云，並以證人
     甲○○○、庚○○、丁○○之證詞為憑。經查：
　　 ⑴丙○○於本院另證稱嗣乙○○在其辦公室內安裝收音器，其對
       乙○○提告妨害秘密罪，事情就傳開了，之後雙方間前開
       授權書還有在履行，因為履約不是一天結束的，但沒有
       再合作新的標案了，其個人原本就想成立壟詮公司，公
       司的人幾乎都知道，後來在MOA展覽後才有真正成立的想
       法，壟詮公司的業務與上訴人有重疊，在乙○○裝監視器
       時，其就想離開了等語在卷（見本院卷二第191至194頁
       ），而丙○○係於108年11月19日發現辦公室天花板被安裝
       錄音設備，並於同年12月11日向高雄市政府仁武分局對
       乙○○提出妨害秘密告訴乙節，業經本院調閱台灣橋頭地
       方法院110年度易字第199號妨害秘密事件（下稱系爭刑
       案）卷宗核對無誤（見市刑大警卷第18頁），則丙○○與
       乙○○於108年11月19日後之合作關係已出現齟齬，可堪認
       定。
　　 ⑵證人甲○○○於本院證稱其係於108年8至12月間受僱上訴人
       擔任廠務，任職期間戊○○曾指示其竊取上訴人之商業機
       密，要其到工廠內部去學習並筆記、抄下製程、專業技
       術，目的是他們之後要在外開業會用到，其有用口述方
       式告知相關技術給丙○○團隊，其知道丙○○要成立壟詮公
       司，被上訴人都有參加籌備過程，戊○○於108年11月3日
       曾以微信要其將防彈布的製程跟一些技術筆記起來，協
       助他們成立新公司，另外丙○○團隊中之馬德績亦有要其
       量測機台的大小數據，方便他們成立新廠的擺設、規劃
       ，108年12月3日有召開籌備會議，地點在岡山區三皇三
       家，參加人員就有被上訴人和丙○○等語明確（見本院卷
       一第126至129頁），並提出LINE對話截圖影本為證（見
       本院卷一第141至143頁）；而其於系爭刑案審理中亦證
       稱丙○○於108年12月13日在世貿展覽館展覽相關軍用品，
       其當時有在現場參與協助，展覽的盾牌、防彈衣和頭盔
       是上訴人的產品，但其不知道上訴人有無同意，己○○當
       時尚未離職，亦有到現場幫忙SALES的工作等語在卷（見
       本院卷二第65至67頁）；證人丁○○則證稱其於108年5至1
       0月任職上訴人擔任業務，當初丙○○將其列為未來之工作
       伙伴，會找其討論、分派工作，其一開始是丙○○招募進
       銓程公司，但報到時是到上訴人公司報到，丙○○給的授
       命、訊息都是銓程公司的名義，其是領薪水時是才發現
       給薪是上訴人的財務，其於10月底就已經離職，離職後
       丙○○有與其聯絡，稱手上拿到的上訴人舊資料檔案打不
       開，其答稱之前「鈺芳」的備份硬碟離職後交由己○○保
       管，裡頭有上訴人成本分析資料，丙○○表示「所以要去
       偷」、「明天進公司撈」，就是要去竊取上訴人成本分
       析資料的意思，108年10月丙○○就已經有在討論新公司成
       員，過程中會指示該等成員注意上訴人資訊，內部資料
       就由戊○○、己○○、馬德績、辛○○等人負責蒐集，10月起
       經常在辦公室討論籌備細節，最正式的一次是12月3日，
       因為有一位鄭董事長南下，其有聽過丙○○要戊○○去系統
       資料看之前帳有沒有什麼資料偷拷貝出來，不同時期丙○
       ○要求的內容是不同的等語（見本院卷一第421至426頁）
       。依證人甲○○○、丁○○上開證詞，丙○○與被上訴人自108
       年10間起已開始討論新公司之籌備及成員，並曾要求甲○
       ○○、丁○○竊取製程、技術及成本分析等公司機密資料，
       以供其日後成立壟詮公司之用，己○○復於尚未離職前即
       北上協助丙○○參展，衡以甲○○○、丁○○已分別於108年12
       月、10月離職，且嗣後亦未受僱於丙○○，與兩造應無利
       益糾葛，自無故為偏頗不實陳述之必要，所為證詞應可
       採信。是上訴人主張被上訴人有竊取公司資訊，並與丙○
       ○密謀開設壟詮公司，並非虛詞。
　　 ⑶至上訴人主張被上訴人戊○○刪除公司資料、己○○未將上訴
       人貨款入帳部分，證人即上訴人行政總務及人事庚○○雖
       證稱有一次日本客戶打來，該訂單於108年10月25日由己
       ○○接單，接單後己○○轉向銓程公司的丙○○報告，應屬上
       訴人的訂單及貨款，但錢都沒有入上訴人帳戶；另108年
       12月17日戊○○離職前一天晚上8點多，其在戊○○座位發現
       行動硬碟，乙○○要其先把行動硬碟拷貝後放回原位，有7
       0GB，等戊○○離職後即108年12月18日中午其再去察看，
       其內資料僅剩22GB，減少的是公司的財稅資料、銀行資
       料、帳務、廠商及客戶資料、合約、離職人員資料、公
       司製作防彈纖維流程等，丙○○是受乙○○委託來管理上訴
       人的，戊○○及己○○都要聽丙○○指示做事等語在卷（見本
       院卷一第132頁至134頁），並提出銷貨憑單、明細分類
       帳、發票及硬碟資料檔案說明（見本院卷一第147至287
       頁）。然證人辛○○證稱其於108年7、8月至11月30日任職
       上訴人，擔任丁○○業務助理，其原本與丙○○在大陸工作
       ，後來丙○○說朋友有財務危機要回台幫忙，要其一起回
       去，其大約在108年3月15日到上訴人公司協助，7、8月
       才正式入職，當初丙○○被任命為上訴人管理人，沒有必
       要竊取上訴人電腦資訊，作法均比照之前上訴人之作法
       ，至於108年10月25日日本客人訂單，當時上訴人是對內
       ，銓程公司是對外，所以錢是存進去銓程公司的，上訴
       人的名字在業界不太能用，所以丙○○與乙○○有合意對外
       都以銓程公司名義，其和丁○○任職期間都是為兩個公司
       工作，上訴人對內，銓程公司對外，乙○○、丙○○都有這
       樣跟大家說等語（見本院卷二第96至97頁、第100頁），
       本院審酌丙○○受任管理期間（截至108年11月19日其與乙
       ○○因妨害秘密事件產生不睦前），本可自行決定訂單以
       上訴人或銓程公司名義報價，此經丙○○證述如前；而乙○
       ○亦事先於親筆信中表明公司之行銷和對外接洽均由丙○○
       處理，其只負責背後的研發和技術等語，則己○○依丙○○
       指示將訂單入銓程公司帳戶，並無不妥；至戊○○於離職
       前將個人電腦內之數據資料刪除，用意為何，及此部分
       資料有無其他備份或副本，均有不明，上訴人復未具體
       說明其因此受有何損害，本院自無從憑以為被上訴人不
       利之認定。
　㈡被上訴人是否自願終止僱傭契約？　 
　　上訴人主張被上訴人洩露公司業務機密，自知理虧，故均自
    願離職云云，並提出兩人離職申請書為證（見原審卷第107
    、109頁），然此為被上訴人所否認，戊○○辯稱其有表示不
    接受乙○○的指控，上訴人如依正常流程資遣其同意，但乙○○
    說若其不離職要用之前對待某同事的方式把其逼走，其受到
    言語上的威脅只好接受，乙○○有答應給離職證明書及一個月
    資遣費，但後來沒給資遣費等語；己○○則辯稱：其是與乙○○
    進行離職面談當下，才知道乙○○與丙○○鬧翻，乙○○說要以錄
    音內容提告其背信，其是被脅迫的情形下簽自願離職書等語
    （均見原審卷第259 頁）。查：
　　⒈戊○○部分：
      乙○○於面談時向戊○○表示「我希望你自動離職」，戊○○當
      場拒絕表示「不可能」，乙○○隨即以「如果有講是不是就
      違反公司的機密，公司機密外洩（播放錄音檔），還有很
      多，…我好言相勸，也不想跟你們起爭執，還有很多的，
      自己離職吧…我說過大家好聚好散，你就去幫李哥吧…如果
      你要資遣費，我很實在的講做不到，如果你還是堅持要，
      我只能把你像那個誰duncan一樣的作法把你調職…自己離
      開，我薪水付到這個月，照樣計薪，就這樣子而已」等語
      ，戊○○則回以「可以啊，大家好聚好散…」、「我是也不
      想待在這裡」、「所以我到今天是不是？非自願離職書呢
      ？」等語，乙○○則答稱「可以給你」等情，亦有前揭偵訊
      筆錄可參（見本院卷第341至342頁），依上開對話內容，
      戊○○始終未同意自願離職，並要求上訴人應開立非自願離
      職證明書，且上訴人亦已開立非自願離職證明書予戊○○（
      見原審卷第49頁），故上訴人空言否認改稱戊○○係自願離
      職，實無可採。
　　⒉己○○部分：
　　　查乙○○與己○○面談時，確有表示「我已經仁至義盡了，你
      今天就這樣自己把離職書寫一寫吧，我不知道你有沒有法
      律上責任，你可以問李哥，若你在公司上班，你還在把公
      司的機密外流，你是知情的，不是不知情的…這樣有沒有
      違反公司的利益，你們在做犯法的事情，我都悶不吭聲不
      想講，我不想恐嚇你，也不想讓你背這個法律責任，你們
      該去李哥那邊幫忙就去吧，不要占在我這邊…」、「你這
      樣子事實上已經涉及到背信的問題，我也不想跟你們追究
      ，你就自己好好離開吧」等語，己○○則回以「嗯」乙節，
      此經臺灣橋頭地方檢察署（下稱橋頭地檢署）勘驗當天兩
      人對話錄音，有偵訊筆錄在卷可憑（本院卷一第338頁）
      ；而己○○於檢察官偵訊時亦陳稱當時乙○○是認為其將公司
      機密外洩而要其自行離職，乙○○一開始有說他手上有很多
      份錄音，他可以選擇放給大家聽，但顧及被上訴人面子，
      所以選擇私下約談等語在卷（見本院卷一第339頁），則
      依上開事證，己○○於乙○○約談過程中，係於斟酌乙○○手上
      之錄音內容後，同意乙○○要其自願離職之要求，並簽署離
      職申請書（見原審卷第107頁），應可認定，此觀其離職
      原因係勾選其他，而非「非自願離職」，益得佐證。故上
      訴人主張己○○係自願離職，即屬有據。至己○○雖於嗣後10
      9年3月26日寄發存證信函，以受乙○○詐欺、脅迫為由，向
      上訴人撤銷簽署離職書之意思表示云云，並提出存證信函
      為憑（見原審卷第133至135頁），然乙○○以所持之錄音證
      物，要求己○○離職，並揚言提告被信罪責，為其個人主張
      權利之表述，尚不致使己○○喪失表意自由，故本院並無從
      僅憑己○○嗣後寄發存證信函撤銷離職意思表示之行為，遽
      認其並非自願離職，己○○此部分主張，實屬無憑。   
  ㈢被上訴人之請求有無理由？
    ⒈戊○○部分：
　　　⑴按勞基法第11條、第12條分別規定雇主之法定解僱事由
        ，為使勞工適當地知悉其所可能面臨之法律關係的變動
        ，雇主基於誠信原則應有告知勞工其被解僱事由之義務
        ，並基於保護勞工之意旨，雇主不得隨意改列其解僱事
        由，始符「解僱最後手段性原則」（最高法院101年度
        台上字第366號判決意旨參照）。上訴人復主張若戊○○
        非自願離職，則其係依勞基法第12條第1項第5款「故意
        洩露雇主技術上、營業上之秘密，致雇主受有損害」終
        止僱傭契約云云。然上訴人於戊○○之離職證明書上記載
        離職原因為勞基法第11條第5款，此有離職證明書在卷
        可稽（見原審卷第49頁），則上訴人嗣後改稱以同法第
        12條第1項第5款終止勞動契約，已於法不合，自無可採
        。又本件戊○○係主張遭上訴人以勞基法第11條第5款終
        止僱傭契約等語在卷（見原審卷第93頁），而參以前揭
        乙○○與戊○○之離職面談內容，一再指稱戊○○諸多行為不
        當，顯已無心為上訴人工作，堪認其確係基於戊○○已無
        法勝任工作而予解僱，戊○○此部分主張，應屬有理。 
　　  ⑵次按勞工適用本條例之退休金制度者，適用本條例後之
        工作年資，於勞動契約依勞動基準法第11條、第13條但
        書、第14條及第20條或職業災害勞工保護法第23條、第
        24條規定終止時，其資遣費由雇主按其工作年資，每滿
        1年發給二分之一個月之平均工資，未滿1年者，以比例
        計給，勞退條例第12條第1項前段定有明文；而雇主依
        第11條或第13條但書規定終止勞動契約者，其預告期間
        依左列各款之規定：繼續工作3個月以上1年未滿者，
        於10日前預告之。繼續工作1年以上3年未滿者，於20
        日前預告之。繼續工作3年以上者，於30日前預告之。
        雇主未依第1項規定期間預告而終止契約者，應給付預
        告期間之工資，勞基法第16條第1、3項分別定有明文。
        又依兩造之聘僱契約第11條約定「年終工作獎金：依本
        公司年終考核結果發放最少1個月；未滿1年按到職比例
        核算」等語明確，此有聘僱契約附卷可參（見原審卷第
        37至39頁）。本件上訴人係依勞基法第11條第5款規定
        對戊○○終止僱傭契約，戊○○自得依上開規定及聘僱契約
        請求資遣費、預告工資及1個月之年終獎金。又戊○○所
        得請求之資遣費、預告工資、年終獎金金額分別為82,4
        96元、40,328元、41,000元，業為兩造所不爭執，則戊
        ○○請求上訴人給付163,824元（82,496元＋40,328元＋41,
        000元＝163,824元），應屬有據。
　　⒉己○○部分：　
　　　本件己○○係屬自願離職，既據本院認定如前，則其依勞基
      法前揭規定，請求上訴人給付資遣費、預告工資、年終獎
      金各28,688元、20,984元、32,000元，並依就業保險法第
      11條第3款勞基法第19條之規定請求上訴人開立非自願離
      職證明書，則均屬無憑，不應准許。
六、綜上所述，戊○○依兩造間聘僱契約、勞基法第16條第1項第3
    款、第3項、勞退條例第12條第1項之規定，請求上訴人給付
    戊○○163,824元及自109年5月20日（送達證書見原審卷第73
    頁）起至清償日止按週年利率5％計算之利息，為有理由，應
    予准許；而己○○依上開規定及勞基法第19條、就業保險法第
    11條第3項規定，請求上訴人給付81,672元本息及開立非自
    願離職證明，則無理由。原審就己○○之請求，為上訴人敗訴
    之判決，尚有未洽。上訴意旨就此部分指摘原判決不當，求
    予廢棄改判，為有理由。至於戊○○請求部分，原審判命上訴
    人如數給付，並為准免假執行之宣告，核無違誤，上訴意旨
    就此部分，指摘原判決不當，求予廢棄，為無理由，應予駁
    回。
七、兩造其餘爭執事項、攻擊防禦方法及舉證與判決之結果不生
    影響，爰不予一一論述，併此敘明。　　
八、據上論結，本件上訴為一部有理由，一部無理由，爰判決如
    主文。　　
中　　華　　民　　國　　111 　年　　12　　月　　14　　日
                      勞動法庭
                         審判長法  官 蘇姿月
                               法  官 郭宜芳
                               法  官 謝雨真
以上正本證明與原本無異。
如對本判決上訴，須於判決送達後20日內向本院提出上訴狀，其
未表明上訴理由者，應於上訴後20日內向本院提出上訴理由書（
均須按他造當事人之人數附繕本）。上訴時應提出委任律師或具
有律師資格之人之委任狀，並依附註條文規定辦理。如委任律師
提起上訴者，應一併繳納上訴審裁判費。
中　　華　　民　　國　　111 　年　　12　　月　　14　　日
                               書記官 王佳穎
附註：
民事訴訟法第466條之1：
對於第二審判決上訴，上訴人應委任律師為訴訟代理人，但上訴
人或其法定代理人具有律師資格者，不在此限。
上訴人之配偶、三親等內之血親、二親等內之姻親，或上訴人為
法人、中央或地方機關時，其所屬專任人員具有律師資格並經法
院認適當者，亦得為第三審訴訟代理人。
第1項但書及第2項情形，應於提起上訴或委任時釋明之。